【裁判字號】    98,再,15
【裁判日期】    990108
【裁判案由】    塗銷土地所有權移轉登記
【裁判全文】
臺灣高等法院臺南分院民事裁定  98年度再字第15號
再審聲請人  丁○○
再審相對人  甲○○即謝讚之承.
            謝  嫌即謝讚之承.
            丙○○即謝讚之承.
            乙○○即謝讚之承.
上列當事人間請求塗銷土地所有權移轉登記事件，再審聲請人對
於中華民國98年6月18日本院98年度再字第12號確定裁定，聲請
再審，本院裁定如下：
    主  文
再審之聲請駁回。
再審聲請費用由再審聲請人負擔。
    理  由
一、按裁定已經確定，而有第496條第1項或第497條之情形者，
    得準用民事訴訟法再審程序編之規定，聲請再審，民事訴訟
    法第507條定有明文。又按提起再審之訴，應於30日之不變
    期間內提起，而該不變期間係自判決確定時起算，但再審之
    理由發生或知悉在後者，均自知悉時起算，民事訴訟法第50
    0條第1項、第2項分別定有明文。又當事人以有民事訴訟法
    第496條第1項第1款適用法規顯有錯誤之情形提起再審之訴
    ，應認此項理由於裁判送達時當事人即可知悉，故計算是否
    逾30日之不變期間，應自裁判確定時起算（最高法院70年台
    再字第212號判例參照）。故對於已確定之再審裁定提起再
    審之訴，其起訴是否已逾30日之不變期間，當以該確定之再
    審裁定為準，而非自前訴訟程序之確定判決時起算。查本件
    再審聲請人以原再審確定裁定（即本院98年度再字第12、6
    號等再審裁定）及歷次再審確定裁判具有民事訴訟法第496
    條第1項第1款適用法規顯有錯誤為再審理由，對之聲請再審
    。因原再審確定裁定是否有適用法規顯有錯誤，當事人須於
    收受裁定正本時始得確實知悉，而裁定正本之送達，又需相
    當時日（民事訴訟法第239條準用第228條、229條參照）；
    準此，本件再審聲請人係於民國（下同）98年6月26日收受
    原確定裁定，有送達證書在卷可稽（見本院調閱上開再字第
    12號卷第126頁），依前揭說明，再審聲請人於98年7月15日
    對本院98年度再字第12號再審確定裁定聲請再審，無論有無
    扣除在途期間，並未逾民事訴訟法第500條第1項所規定30日
    之不變期間，合先明。
二、本件再審聲請意旨略以：
  (一)按「確定判決消極的不適用法規，顯然影響裁判者，自屬民
    事訴訟法第496條第1項第1款所定適用法規顯有錯誤之範圍
    ，應許當事人對之提起再審之訴，以貫徹憲法保障人民權益
    之本旨。最高法院60年度台再字第170號判例，與上述見解
    未洽部分，應不予援用。惟確定判決消極的不適用法規，對
    於裁判顯無影響者，不得遽為再審理由，就此而言，該判例
    與憲法並無牴觸。本院依人民聲請所為之解釋，對聲請人據
    以聲請之案件，亦有效力。」大法官會議釋字第177號著有
    解釋。又所謂「適用法規顯有錯誤」者，係指確定判決所適
    用之法規顯然不合於法律規定，或與司法院現尚有效及大法
    官會議之解釋，或最高法院尚有效之判決顯然違反者而言。
  (二)再審聲請人於91年4月22日再審起訴狀指出鈞院90年度再字
    第45號再審原確定判決（即鈞院89年度上更(一)字第81號，下
    同）所認定之事實「…上訴人（即再審原告）原所有坐落台
    南縣麻豆鎮○○○段1273之1及1275之1及1275之5號3筆土地
    應有部分依序為2分之1、24分之3、24分之3（下稱系爭3筆
    土地），於71年12月31日移轉登記予謝讚時，並非由上訴人
    親自委託代書林文榮辦理者，其主張未於系爭土地登記所有
    文件書類上簽名蓋章者，尚堪採信」等語，即應認定上開物
    權移轉行為無效，再審聲請人得本於物權追及效力，請求塗
    銷物權移轉登記，惟原確定判決未為，即有應適用法規惟未
    予適用及適用錯誤而有適用法規錯誤之再審事由（最高法院
    18年上字第1420號、19年上字第2448號判例參照），故而，
    再審聲請人提起再審。惟上開確定之再審判決竟稱：「查本
    件再審聲請人以本院原確定判決有適用法規顯有錯誤之再審
    事由所主張之前揭事項部分，已據其在原確定判決之訴訟程
    序據為主張，…依民事訴訟法第496條第1項但書規定，已不
    能據為再審之主張」，而駁回再審聲請人再審之訴；實則再
    審聲請人於再審之訴所主張再審理由係在『適用法規顯有錯
    誤』，即違背現行有效之判例及大法官會議解釋；故非屬已
    在原確定判決之訴訟程序據為適用法規定主張，已不得再為
    再審主張之限制情形。是原確定再審判決以此為駁回再審聲
    請人再審之訴之判決，顯然有適用民事訴訟法第496條第1項
    但書規定不當之適用法規顯有錯誤之再審理由。
  (三)當事人主張有利於己之事實者，就其事實有舉證之責任；但
    法律別有規定，或依其情形顯失公平者，不在此限；民事訴
    訟法第277條定有明文。而就此舉證責任之分配，按確認法
    律關係不成立之訴，原告如僅否認被告於訴訟前所主張法律
    關係成立原因之事實，以求法律關係不成立之確認，應由被
    告就法律關係成立原因之事實，負舉證之責，最高法院著有
    20年上字第709號判例；而同院42年台上字第170號判例亦謂
    :「確認法律關係不存在之訴，如被告主張其法律關係存在
    時，應由被告負舉證責任。」惟再審確定判決竟以「…原確
    定判決以因再審聲請人主張系爭如附表所示3筆土地應有部
    分之移轉登記有無效原因者，…而認再審聲請人主張『系爭
    印鑑證明係由謝讚向其詐騙取得，上訴人（即再審聲請人）
    並無移轉系爭土地所有權之意思云云，是否確實，要非無疑
    』等語（參見原確定判決理由六），係因再審相對人之抗辯
    斟酌上開各情後，而質疑再審聲請人主張與謝讚間就系爭3
    筆土地無買賣合意之真實性，即再審聲請人主張其與謝讚間
    就系爭3筆土地應有部分之買賣有無效之原因而不存在之真
    實性，顯有疑問。於此情形下，如再苛求再審聲請人應再就
    系爭3筆土地應有部分之有效移轉原因乙節負舉證責任，顯
    與民事訴訟法第277條前段所定當事人應就有利於己之事實
    負舉證責任之規範意旨有違，亦不合於該條增設但書之規範
    意旨。」為由，而認原確定判決難認有違反最高法院20年上
    字第709號與40年台上字第170號判例意旨，因而有適用民事
    訴訟法第277條規定顯有錯誤之情事。然依前揭民事訴訟法
    第277條規定及最高法院有效之前揭二判例咸認再審原告所
    主張之消極、不存在事實無庸舉證，而主張積極、存在事實
    之再審相對人須盡舉證之責，此亦是民事訴訟法第277條但
    書之意旨所在；且再審相對人之舉證責任在於證明其所主張
    之事實確實存在為已足，並無負舉證責任之人得以抗辯事實
    為由，即可免除舉證之責，因之原確定判決應有適用法規錯
    誤情事，應符合第496條第1項第1款之再審理由規定。然原
    再審確定判決竟認該確定判決適用民事訴訟法第27 7條之規
    定未違背前揭二判例，顯然就適用法規業已違背現行有效判
    例之情形未予指摘，亦有適用法規顯有錯誤之情形。
  (四)又再審確定判決所載：「…於71年間，被上訴人（即再審被
    告）之繼承人謝讚以代辦領取嘉南農田水利會興辦溪尼安定
    排水系統改善工程，而徵收謝萬福與謝讚及其他共有人之台
    南縣麻豆鎮○○○段511之168號土地補償費為由，向上訴人
    騙取印鑑證明後，進而偽造兩造間就系爭前開1273之1、127
    5之1、1275之5地號等3筆土地之買賣契約，並於71年12月31
    日以買賣為原因，將系爭3筆土地之所有權應有部分移轉登
    記予謝讚名下等情，固據上訴人於原審提出…等件為證，惟
    為被上訴人否認，…」等語。按原確定之前審判決審理中，
    曾以90年7月11日90南分院敬民吉89上更(一)字第1162號函，
    向台南縣政府函請提供辦理「嘉南地區區段性排水溪尾安定
    排水系統農田改善工程」土地徵收一案，惟函文竟將「徵收
    丁○○麻豆鎮○○○段第511之29號、第511之168號土地」
    載成「…第811之168號」，進而認再審聲請人無法為有利於
    己之證明；其適用民事訴訟法第277條及書證之法律適用上
    ，確有適用錯誤之情形，應予再審以資救濟。
  (五)再審聲請人否認再審相對人所主張再審聲請人之父謝萬福與
    再審相對人等之被繼承人謝讚二人分析家產時，其中「台南
    縣麻豆鎮○○○段1273之1及同段1273之5地號2筆土地分歸
    謝萬福取得，另同段1275之1及1275之5地號2筆土地分歸謝
    讚取得」之事實。實則前開4筆土地係各依共有持分而分得
    之家產，謝讚與再審聲請人纏訟十幾年從未提出家產分析資
    料，是以依土地登記公示原則，再審聲請人絕無將1275之1
    及1275之5地號2筆土地之應有部分移轉登記予謝讚之義務；
    是再審相對人等前開陳述即自承取得系爭土地並無給付對價
    ，確無法律上原因，再審聲請人無庸再予舉證。
  (六)又再審聲請人亦否認再審相對人另主張再審聲請人於56年間
    將謝讚亦有持分之1283之1及2803地號等2筆土地，出售予訴
    外人謝水鐵;更否認積欠謝水鐵新臺幣（下同）2萬5千元債
    務未償還，欲將1273之5地號土地謝讚所有應有部分移轉予
    謝水鐵抵償時，由謝讚拿出三萬元向再審聲請人買回前開系
    爭1273之1地號土地之事實。蓋再審聲請人一再陳稱，雖曾
    向訴外人謝水鐵之父借款1萬7千元，原意以1273之5地號土
    地之持有部分賣予謝水鐵，惟因謝水鐵猶豫不決，再審聲請
    人乃於55年12月29日將上開土地持有部分一賣予胡源龍、胡
    聖賢兄弟，再審聲請人亦將麻豆鎮○○○段62號曾文溪河川
    地抵債前欠謝水鐵之父1萬7千元之債務，惟謝讚竟未得再審
    聲請人同意，竟又將再審聲請人所有1283之1地號土地移轉
    過戶予謝水鐵之妻謝顏伴，再審聲請人從無因前開1283之1
    地號土地取得任何價款。再據77年偵續(一)23號案件謝水鐵之
    證言：「丁○○曾向我父親借貸1萬7千元致經由他們同意將
    1283號土地過戶給我妻謝顏伴以抵償債務」、「（那本案系
    爭之1273-1號、1275-1號、1275-5號3筆土地與1283號土地
    爭執完全無關係）是，我也搞不清楚為何會把這三件完全無
    關土地糾紛扯在一起」。是系爭1283號土地係謝讚未經再審
    聲請人同意即將之移轉過戶予訴外人謝水鐵，非再審聲請人
    主張將之作為抵債之用。又前揭偵續(一)字第23號起訴書亦認
    ：「被告（即謝讚）既供稱系爭之2筆土地屬於丁○○所有
    之持分，係丁○○為抵償欠伊之三萬元，而同意移轉所有權
    予伊。復又供稱同段1273之5號土地以前分產時係由原告訴
    人分到，但登記時為伊與丁○○共有，各持分2分之1，告訴
    人前曾向案外人謝水鐵借2萬5千元，無力清償，準備將其持
    分賣予謝水鐵，伊才拿出三萬元予丁○○償還謝水鐵，做為
    伊向謝水鐵買回之價金。然查該筆1273之5號土地，早於56
    年間丁○○即將其持分2分之1出賣予胡源龍、胡聖賢，彼二
    人復於65年間出賣予王成財，有該筆土地之登記簿謄本在卷
    足憑。何況丁○○已陳明前欠被告之債款，迄今尚未清償。
    是被告此部分之供詞非但與事實不符，且前復矛盾」等情。
    又依77年度訴字第495號審理筆錄第71頁所載「法官問及:『
    檢察官起訴事實稱是丁○○向你借三萬元才把土地登記給你
    有此回事?』時，謝讚答以:『我沒有錢借他』。」益徵再審
    相對人主張再審聲請人主動將1283之1地號、2803地號土地
    賣予謝水鐵抵債，謝讚復交付再審聲請人三萬元買回1273之
    1地號土地等情，非屬實在。再審聲請人更不可能欲以1273
    之5地號土地提供予謝水鐵抵償，繼而將同段1273之1地號土
    地賣予再審相對人之情事。再審聲請人原欲聲請傳喚之證人
    謝水鐵雖已過世，惟其妻謝顏伴（亦是土地之登記名義人）
    ，亦可資傳喚作證。
  (七)另查其中台南縣麻豆鎮○○○段1273-1、1273-5地號及同段
    2筆土地，分歸謝萬福取得；另同段1275-1地號及1275-5地
    號2筆土地分歸謝讚取得；此據是虛偽捏造。原判決未察，
    亦有違誤：
  1.再審聲請人二歲時生父謝萬福即死亡，再審聲請人繼承為戶
    主，謝讚則在再審聲請人戶內共同生活，並全權辦理各人應
    得共有持分之繼承登記。再審聲請人約12歲餘時，謝讚即與
    再審聲請人分家，並不擇手段未依各人因繼承所應得之共有
    持分額為分配，強要再審聲請人同意互換土地耕作，由謝讚
    強占其與再審聲請人共有之坐落台南縣麻豆鎮○○○段1275
    -1、1275-5地號土地耕作，並要求再審聲請人耕作坐落同段
    1273-1、1275-5地號之土地。
  2.再審相對人之被繼承人謝讚霸佔林謝論繼承伊父謝成武傳香
    全財產，霸佔公仔四分外台分，以及霸佔麻豆鎮○○○段
    511-4、511-29、30、511-168等公仔土地。
  3.71年、72年間嘉南農田水利會徵收磚子井段511之29、511之
    168地號土地，嗣再審聲請人之父謝萬福死亡，謝讚等共有
    持分土地，該位置人稱曾文溪埔瘦狗砂土地作安定溪尾排水
    之徵收發放補償，再審相對人謝讚掩蓋事實內容向再審聲請
    人母親李炭說要用再審聲請人之印鑑證明，以致再審聲請人
    71 年10月19日申請三份印鑑證明提交謝讚作代為辦理嘉南
    農田水利會徵收磚子井段511之29、511之168號等溪埔瘦狗
    砂土地移轉登記之用證據。
  4.再審聲請人委託湯金全律師向台南縣政府提出申請，請求提
    供嘉南農田水利會徵收另筆台南縣麻豆磚子井段511之29、5
    11之168地號土地作為安定溪尾排水改善工程之徵收補償領
    取文件，此有台南縣政府81年8月12日（81）府地用字第100
    593號及81年8月26日（81）府地用字120366號等文件可資證
    明，再審聲請人於上開文件查出：因再審聲請人為辦理台南
    縣政府71年12月29日（71）府地用字第134179號函第一次通
    知72年1月7、8日在善化鎮鎮公所辦理嘉南農田水利會徵收
    麻豆磚子井段5第1之29號、第511之168號等（曾文）溪埔作
    安定溪尾排水徵收發放補償移轉登記，而於71年10月19日申
    請三份印鑑證明交付謝讚代辦時，謝讚竟盜用再審聲請人上
    開印鑑證明，並就系爭土地不法辦理移轉登記予謝讚，致謝
    讚已無印鑑證明再為再審聲請人辦理前開徵收補償事宜之緣
    故，嗣經台南縣政府於72年2月3日以72府地用字第9982號函
    第二次通知再審聲請人，將於72年2月8日再次辦理發放補償
    登記，謝讚與他人於72年2月7日偽造再審聲請人之委託書及
    假冒再審聲請人名義申請書及假冒再審聲請人名義申請印鑑
    證明，進而偽造切結書，申請補發共有人保持證明等文件，
    而代謝李炭及再審聲請人辦理上開第二次發放補償登記事宜
    。
  5.再審聲請人係於71年10月19日提出印鑑章而申請印鑑證明，
    與謝讚71年10月18日前所提出之印鑑，比對不符，有台南縣
    麻豆鎮戶政事務所90年4月23日90南縣麻戶字第0559號函檢
    送丁○○申辦印鑑證明書正本2份暨印鑑條影本為證，足證
    謝讚於71年10月18日即已有上開偽造文書、侵占及詐取再審
    聲請人土地等情事。
  6.台南縣麻豆鎮戶政事務所90南縣麻豆鎮第1028號函覆本院檢
    送丁○○於72年2月7日申辦印鑑證明申請書暨委託書，以及
    再審聲請人在徵收補償文件中查出72年2月7日偽造再審聲請
    人之切結書及共有人保持所有權移轉等偽造文書等犯罪文件
    。以上再審相對人偽造文書等文件，再審聲請人有於本院89
    年度上更(一)字第81號審理時呈上。91年2月9日林文榮承認與
    兩造認識，法官提前審卷與林文榮指認，林文榮代書指認承
    認這些是我的筆跡。其筆錄記載如下：「筆錄2頁…認識兩
    造是在他們訴訟後才認識，以前都不認識…」、法官：對本
    院前審卷第34頁到56頁有何意見？（提示）證人：「這些是
    我的筆跡，37之l頁的反面、38頁、45頁、47頁不是我的，
    其餘都是我的筆跡。…」續筆錄3頁：「…在辦理時都未碰
    到買賣雙方，當時被上訴人也沒碰過。」，臺灣臺南地方法
    院檢察署檢察官以77年度偵續字(一)第23號對謝讚犯偽造、行
    使私文書及使公務員登載不實等罪提起公訴，台灣台南地方
    法院以77年度訴字第495號判決謝讚無罪，本院78年度上訴
    字第716號刑事判決審理時，再審原告78年5月17日具狀請求
    調查謝讚盜用印鑑證明冒名申請補發土地持分權狀之證據，
    本院未予調查，有應於審判期日調查之證據而未予調查之違
    法。
  7.關於謝讚偽造文書之部分，再審聲請人曾於76年間提起告訴
    經台灣高等法院台南分院檢察署發回，之後臺灣臺南地方法
    院檢察署檢察官又以77年偵續字(一)第23號以謝讚涉及偽造文
    書之刑責而提起公訴，鈞院未引用刑事案件76年偵字第2461
    號及77年偵續字(一)第23號之筆錄內容，而認定再審聲請人有
    買賣之合致，此部分與卷證資料有所違背，原確定判決復有
    民事訴訟法第497條漏未斟酌重要證物之再審理由云云。
  (八)爰求為判決聲明：1.鈞院98年度再字第12號、98年度再字第
    8號、98年度再字第6號、97年度再字第21號、97年度再字第
    16號、97年度再字第12號、97年度再字第10號、97年度再字
    第8號、96年度再字第16號、96年度再字第10號、95年度再
    字第12號、95年度再字第5號、94年度再字第17號再審裁定
    ；本院94年度再字第6號、93年度再字第7號、91年度再字第
    7號、90年度再字第45號再審判決、本院89年度上更(一)字第
    81號判決及台灣台南地方法院86年度訴字第795號判決均廢
    棄。2.再審被告甲○○、乙○○、丙○○就系爭3筆土地，
    於90年10月8日所為分割繼承登記應予塗銷。3.再審被告等
    就系爭土地，於71年12月31日所為應有部分（各2分之1、24
    分之3、24分之3）之所有權移轉登記應予塗銷。
三、按裁定已經確定，而有第496條第1項或第497條之情形者，
    得準用本編之規定，聲請再審。民事訴訟法第507條定有明
    文。又「提起再審之訴，應依民事訴訟法第501條第1項第4
    款表明再審理由，及關於再審理由並遵守不變期間之證據，
    此為必須具備之程式。所謂表明再審理由，必須指明確定判
    決有如何合於法定再審事由之具體情事始為相當，倘僅泛言
    有何條款之再審事由，而無具體情事者，仍難謂已合法表明
    再審事由。既未合法表明再審事由，即為無再審之事由，性
    質上無庸命其補正。」、又「當事人聲請再審，雖聲明係對
    某件裁定為再審，但審查其再審訴狀理由，實為指摘原確定
    裁判或前次之再審裁判如何違法，而對該聲明不服之再審裁
    定，則毫未指明有如何法定再審理由；此種情形，可認為未
    合法表明再審理由，逕以其再審之聲請為不合法駁回之。」
    （最高法院61年台再字第137號、69年第3次民事庭會議決定
    (一)參照）。經查：本件再審聲請人係對本院98年度再字第12
    號確定裁定（下稱原確定裁定）聲請再審，雖其一併請求廢
    棄先前本院歷次各裁判（即本院98年度再字第12號、98年度
    再字第8號、98年度再字第6號、97年度再字第21號、97年度
    再字第16號、97年度再字第12號、97年度再字第10號、97年
    度再字第8號、96年度再字第16號、96年度再字第10號、95
    年度再字第12號、95年度再字第5號、94年度再字第17號再
    審裁定；本院94年度再字第6號、93年度再字第7號、91年度
    再字第7號、90年度再字第45號再審判決、本院89年度上更
    (一)字第81號判決及台灣台南地方法院86年度訴字第795號判
    決），惟該請求係以其對本院98年度再字第12號確定裁定聲
    請再審有理由為前提，是本件自應先就原確定裁定有無再審
    理由為審酌。而本件再審聲請人提起本次再審之聲請，依其
    所提「民事再審狀」所載事項，無非在指摘本院89年度上更
    (一)字第81號之原確定判決，及本院91年度再字第7號之前次
    再審確定判決90年度再字第45號等有如何「適用法規顯有錯
    誤」，及漏未斟酌重要證物之違誤情事，惟就本院98年度再
    字第12號確定裁定，則未指明有如何之法定再審事由，即全
    未敘明上揭確定裁定究竟有如何合於法定再審事由之具體情
    事，且再審聲請人迭執同一理由向本院聲請再審，均經本院
    前次各再審確定判決及裁定駁回在案，今再審聲請人猶執前
    詞，泛言原再審確定裁定適用法規不當，依上揭說明，本件
    再審之聲請難認為合法，應予駁回。
據上論結，本件再審之訴為不合法，依民事訴訟法第507條、第
502條第1項、第95條、第78條，裁定如主文。
中    華    民    國    99    年    1     月    8     日
                  民事第二庭  審判長法  官  陳光秀
                                    法  官  李文賢
                                    法  官  莊俊華
上為正本係照原本作成。
不得抗告。
中    華    民    國    99    年    1     月    11    日
                                    書記官  吳銘添

司法院資訊處製作；財團法人民間司法改革基金會備份。
